臺灣臺北地方法院刑事判決　　　　　　　96年度易字第1159號
公　訴　人　臺灣臺北地方法院檢察署檢察官
被　　　告　乙○○
上列被告因詐欺案件，經檢察官提起公訴（九十五年度偵字第二
六七三六號），本院判決如下：
    主  文
乙○○幫助意圖為自己不法之所有，以詐術使人將本人之物交付
，處有期徒刑肆月，如易科罰金，以銀元參佰元即新臺幣玖佰元
折算壹日，減為有期徒刑貳月，如易科罰金，以銀元參佰元即新
臺幣玖佰元折算壹日。
    事  實
一、乙○○明知金融機構存款帳戶為個人信用之表徵，且任何人
    只要有少許之金錢，均可自行到金融機構申請開立存款帳戶
    ，而無特別之窒礙，並可預見將自己所有之存摺、金融卡及
    提款密碼等金融帳戶資料提供他人時，有供不法詐騙份子利
    用，而幫助他人為財產犯罪之虞，竟不違背其本意，基於幫
    助他人遂行詐欺取財之不確定犯意，於民國九十五年六月初
    某日（在九十五年六月五日以前），在臺北市○○路○段二
    三號「空軍一號」巴士站，以託運方式，將其前於九十四年
    八月三日在中國信託商業銀行股份有限公司（下稱中國信託
    銀行）城東分行所開立之帳號000000000000號
    活期儲蓄存款帳戶（下稱中國信託帳戶）之存摺、金融卡及
    提款密碼，提供予某真實姓名年籍不詳之成年女子使用，以
    幫助該真實姓名年籍不詳之成年女子為詐欺取財犯行。該名
    真實姓名年籍不詳之成年女子取得乙○○上開帳戶資料後，
    即基於意圖為自己不法所有之犯意，於九十五年六月五日十
    六時許，撥打電話至甲○○之手機，冒充係甲○○自國外回
    國之友人，佯稱其有急用亟需用錢，但人現處桃園縣中壢市
    無法即時向甲○○拿錢，要求甲○○匯款至上開乙○○之帳
    戶內，並謊稱將於數日後將款項歸還云云，甲○○因此陷於
    錯誤，誤以為係伊之友人向伊借款，而於同日十七時許，在
    臺北縣板橋市遠東百貨一樓遠東國際商業銀行自動櫃員機，
    依該名女子指示，自其所開設之彰化商業銀行帳號0000
    00000000000號帳戶轉帳新臺幣三萬元至上開乙
    ○○中國信託帳戶內，嗣因甲○○等候許久，均無人還款，
    經向友人查證後，始知受騙而報警循線查知上情。
二、案經甲○○訴由臺北市政府警察局中山分局報告臺灣臺北地
    方法院檢察署檢察官偵查起訴。
    理  由
一、證據能力部分：
    按被告以外之人於審判外之言詞或書面陳述，除法律有規定
    者外，不得作為證據，刑事訴訟法第一百五十九條第一項定
    有明文；復按被告以外之人於偵查中向檢察官所為之陳述，
    除顯有不可信之情況者外，得為證據，同法第一百五十九條
    之一第二項亦有規定；另按被告以外之人於審判外之陳述，
    雖不符前四條之規定，而經當事人於審判程序同意作為證據
    ，法院審酌該言詞陳述或書面陳述作成時之情況，認為適當
    者，亦得為證據；當事人、代理人或辯護人於法院調查證據
    時，知有第一百五十九條第一項不得為證據之情形，而未於
    言詞辯論終結前聲明異議者，視為有前項之同意；同法第一
    百五十九條之五規定甚明。本院據以認定被告乙○○犯罪事
    實之證據，部分屬於傳聞證據，其中證人即告訴人甲○○於
    偵查中向檢察官所為之陳述，業經具結且無顯不可信之情形
    存在，依刑事訴訟法第一百五十九條之一第二項規定，自具
    備證據能力；其餘之傳聞證據，因被告及公訴人於本院言詞
    辯論終結前，均未對於證據能力聲明異議，視為同意上開證
    據具備證據能力；本院審酌該等傳聞證據作成之情況，並無
    違法或不當情事，因而認為適當，依刑事訴訟法第一百五十
    九條之五規定，該等傳聞證據，均具備證據能力而均得作為
    證據，合先敘明。
二、訊據被告乙○○固坦認有於九十四年八月三日開設上開中國
    信託帳戶，並對於告訴人甲○○於九十五年六月五日自其所
    開設之彰化商業銀行帳號000000000000000
    號帳戶轉帳新臺幣三萬元至其上開中國信託帳戶內一事不表
    爭執，惟矢口否認有何幫助詐欺取財犯行，而於本院審理時
    辯稱：上開中國信託帳戶原係伊開設來作為薪資轉帳之用，
    伊於九十五年六月間，不想要該中國信託帳戶了，就把上開
    中國信託帳戶內的錢全領出後，將該帳戶之存摺及金融卡丟
    棄於路旁的垃圾桶裡，然後至銀行掛失補發存摺，伊沒有詐
    騙告訴人，也沒有把上開中國信託帳戶之存摺、金融卡交給
    他人，亦無告知他人金融卡提款密碼云云。經查：
（一）上開中國信託帳戶，係被告於九十四年八月三日在中國信
      託銀行城東分行所開設，於九十五年六月五日十六時許，
      告訴人接獲某女子之電話，佯稱為其友人，因有急用向其
      借款，告訴人不疑有他，遂依該名女子指示，自其所開設
      之彰化商業銀行帳號0000000000000000
      號帳戶轉帳新臺幣三萬元至上開被告開設之中國信託帳戶
      內，而該筆新臺幣三萬元款項隨即遭人以金融卡提款之方
      式領取一空等情，為被告所不爭執，核與告訴人於警詢、
      檢察官訊問時所為證述相符（見九十五年度偵字第二六七
      三六號卷《下稱偵查卷》第七頁、第八頁、第五七頁），
      並有被告上開中國信託帳戶開戶資料及交易明細、遠東國
      際商業銀行自動櫃員機客戶交易明細表等件在卷可證（見
      偵查卷第二五頁、本院卷第十頁至第二０頁）。又被告否
      認告訴人所匯入之款項為其所提領，可知九十五年六月五
      日時，被告上開中國信託帳戶之金融卡應在他人持有中，
      再考量金融卡提款密碼為個人極私密之金融資料，一般人
      不易知悉，則在無其他特殊理由之情況下，應係被告自己
      將金融卡提款密碼告知他人，而由他人前往提領該筆款項
      。
（二）被告雖於本院審理時辯稱伊因為不要上開中國信託帳戶，
      所以將上開中國信託帳戶舊存摺、金融卡丟棄於路旁垃圾
      桶裡，沒有交給他人，也沒有告知他人金融卡密碼云云，
      而被告嗣於九十五年六月六日至中國信託銀行南京東路分
      行，掛失其上開中國信託帳戶舊存摺，補發新存摺，亦有
      卷附之存摺掛失補發紀錄資料、補發存摺影本等件可證（
      見本院卷第二０頁反面、第三三頁至第三六頁）。然查，
      被告曾於九十五年六月十二日警詢時供稱：伊於九十五年
      六月上旬時，將其所有中國信託帳戶舊存摺及金融卡，送
      至臺北市○○路○段二三號（空軍一號巴士站）託運，送
      到臺南市安定金國花站（福元企業），因為伊請一名王小
      姐幫伊辦理貸款事宜等語（見偵查卷第十五頁）；於九十
      五年七月十二日警詢時供稱：伊於九十五年五月三十一日
      遺失上開中國信託帳戶之存摺及金融卡，伊沒有向警方備
      案（見偵查卷第十七頁）；於九十五年九月三十日警詢時
      供稱：伊於九十五年六月九日至臺北市○○路要坐車到南
      部玩，將上開中國信託帳戶存摺、金融卡放在「空軍一號
      」客運的櫃檯上，忘記拿走了，十多天後伊要找存摺時才
      發現等語，嗣於同日警詢時又改稱：伊係於九十五年六月
      十二日就發現存摺、金融卡不見，十多天後去櫃檯找（見
      偵查卷第二０頁）；再經警質疑其之前曾供述將存摺、金
      融卡交給「王小姐」辦貸款之事，被告復供稱：伊只是想
      去辦，但當天沒有辦等語（見偵查卷第二一頁）；又於九
      十六年四月四日檢察官訊問時，被告供稱：九十五年六月
      間因看分類廣告要辦信用卡，對方要伊郵寄存摺、金融卡
      ，因為要有財力證明，但伊未告知密碼，伊先把帳戶裡的
      錢都領光後，再把存摺、提款卡寄出去，對方也沒有說何
      時可以取得信用卡等語（見偵查卷第七六頁、第七七頁）
      。復於本院行準備程序時，被告供稱：伊看報紙廣告，撥
      打報載電話要請代辦業者代辦信用卡，然後於九十五年六
      月五日將中國信託帳戶之存摺、金融卡放在一紙袋內，置
      放在空軍一號遊覽車站載到臺南去等語（見本院卷第二四
      頁至第二六頁）。從而，被告在警詢、偵查、本院行準備
      程序、審理時，就其上開中國信託帳戶存摺、金融卡何以
      會在他人手中之解釋，前後供述不一，已難以盡信。
（三）又被告辯稱伊不想要上開中國信託帳戶，故將該帳戶存摺
      、金融卡丟棄路邊垃圾桶，惟卻又於丟棄隔日去申請掛失
      補發存摺，所為已與常情不符，又被告曾供稱伊於九十五
      年六月間將存摺、金融卡寄送至臺南，顯見九十五年五月
      間該存摺、金融卡尚在伊持有之中，從而，被告所為將存
      摺、金融卡丟棄在路旁垃圾桶，或存摺、金融卡於九十五
      年五月三十一日遺失之辯詞，均屬臨訟卸責之詞，不足採
      信。另一般金融機構辦理信用卡，所審查者係申辦人之信
      用資料或財務能力，本毋須提供銀行帳戶之金融卡，蓋金
      融卡若無提款密碼加以配合，該金融卡並無任何作用，再
      者，被告既謂該信用卡代辦業者要求財力證明，則合理推
      認被告應提供得以證明其有財力之資料以供審認，惟被告
      卻又將帳戶內之款項全數領出，再交出存摺，顯然無法達
      其證明財力之目的；又被告若係以辦理信用卡為目的，其
      應留下該代辦業者之姓名、聯絡方式，以確保日後得以取
      回存摺、金融卡及確認信用卡之申辦情形，然被告於本院
      準備程序時供稱：伊不記得之前聯絡電話為何，該代辦業
      者之地址伊也不知道，對方就說把存摺、金融卡用遊覽車
      載到臺南去就可以，也沒有說何時可以取得信用卡等語（
      見本院卷第二四頁反面至第二六頁），亦與常情不符，是
      被告辯稱伊僅係因為辦理信用卡而將上開帳戶之存摺、金
      融卡交予代辦業者，並無不法犯意云云，亦非可採。
（四）按刑法上之故意犯，可分為直接故意與不確定故意，所謂
      不確定故意即指行為人對於構成犯罪之事實，預見其發生
      而其發生並不違反其本意，刑法第十三條第二項定有明文
      。次按存款帳戶之存摺及金融卡，僅係供使用人作為存款
      、提款、匯款或轉帳之工具，一般人在正常情況下，均得
      自行向銀行申請開立存款帳戶，而領取帳戶存摺及金融卡
      使用，並無任何特定身分之限制；苟非意在將該存款帳戶
      作為犯罪之不法目的或掩飾真實身分，實無蒐集他人存款
      帳戶存摺或金融卡之必要。且近來以各種理由，撥打電話
      至一般民眾行動電話或住家，佯稱退稅、欠款、查詢帳戶
      、中獎，或如同本案假冒友人謊稱借款等方式詐欺取財之
      犯罪類型層出不窮，而該等犯罪，多數均利用人頭帳戶作
      為出入帳戶，已經媒體廣為披載，被告係成年且智力成熟
      之人，對此應知之甚詳，而竟仍將銀行存摺、金融卡交付
      不詳人士使用，則其帳戶將被利用為犯詐欺取財罪之出入
      帳戶使用，當為被告所能預見，且其發生並未違反被告本
      意。況查，不法詐欺份子以他人帳戶供作款項出入之帳戶
      ，衡諸常情，通常會先取得帳戶所有人之同意才使用，否
      則一旦帳戶所有人掛失，被害人匯入之款項即遭凍結無法
      提領，帳戶所有人反可輕易辦理補發存摺、變更印鑑、密
      碼，將款項提領一空，從事詐欺之不法份子自不可能冒此
      風險，參以被告係一同將存摺、金融卡交付予他人，卻僅
      掛失存摺，而未一併將金融卡掛失，可知其係刻意保留該
      帳戶金融卡使用之權限，而僅掛失存摺以求日後遭司法偵
      查機關追訴時掩飾其不法犯行，可見被告確知該不法份子
      將使用其金融卡提領款項，而同意該不法份子使用其帳戶
      。從而，被告有將其所有之前揭中國信託帳戶資料提供予
      不法份子使用，而有幫助不法之徒利用其帳戶犯詐欺取財
      罪之不確定故意，至為明確，至於被告雖非實際領取上開
      詐欺所得，但仍無解於其幫助他人詐欺取財之罪責，自屬
      當然。又被告交付上開帳戶資料予他人之時間，參諸被告
      數次供稱伊於九十五年六月間，將上開中國信託帳戶存摺
      、金融卡在臺北市○○路○段二三號「空中一號」巴士站
      託運交付予某女子，而於九十五年六月五日告訴人即遭到
      詐騙，則可推知被告應係在九十五年六月初（在九十五年
      六月五日以前），將上開帳戶之存摺、金融卡及提款密碼
      交付予他人。此外，該名收受被告帳戶存摺、金融卡進而
      從事詐騙行為之女子，雖無證據顯示為成年人，惟亦無證
      據顯示其為兒童或少年，爰依有利於被告之認定，認為該
      名女子係成年人。
（五）綜上所述，本件事證明確，被告上開所辯，無非卸責之詞
      ，不足採信，其犯行堪以認定，應依法論科。
三、論罪科刑部分：
（一）新舊法比較：
　　(一)查刑法部分條文業於九十四年一月七日修正，九十四年二
      月二日公布，並於被告行為後之九十五年七月一日施行，
      現行刑法第二條第一項規定：「行為後法律有變更者，適
      用行為時之法律，但行為後之法律有利於行為人者，適用
      最有利於行為人之法律。」，上開規定乃與刑法第一條罪
      刑法定主義契合，而貫徹法律禁止溯及既往原則，係規範
      行為後法律變更所生新舊法律比較適用之準據法，是刑法
      第二條本身雖經修正，但刑法第二條既屬適用法律之準據
      法，本身尚無比較新舊法之問題，應一律適用裁判時之現
      行刑法第二條規定以決定適用之刑罰法律，先予辨明。經
      查：刑法第三百三十九條第一項之詐欺取財罪，法定刑為
      五年以下有期徒刑、拘役或科或併科一千元以下罰金，有
      罰金刑之規定，另刑法第三十三條第五款修正為：「主刑
      之種類如下：五、罰金：新臺幣一千元以上，以百元計算
      之」，與被告行為時之刑罰法律，即罰金罰鍰提高標準條
      例第一條前段規定之提高倍數十倍及修正前刑法第三十三
      條第五款規定之罰金最低額一元相比較結果，新法將詐欺
      取財罪得科處之罰金刑提高為新臺幣一千元，因此，比較
      上述修正前、後之刑罰法律，自以被告行為時關於科處罰
      金刑之法律較有利於被告。
    (二)又新法第二條第一項之規定，係規範行為後「法律變更」
      所生新舊法比較適用之準據法，故如新舊法處罰之輕重相
      同，即無比較適用問題，非此條所指之法律有變更，最高
      法院九十五年五月二十三日刑事庭第八次會議於想像競合
      犯部分，即認新法第五十五條但書係科刑之限制，為法理
      之明文化，另亦認新法第五十九條規定為法院酌減審認標
      準見解之明文化，均非屬法律之變更，若純為文字修正者
      ，更應同此，最高法院九十五年十一月七日九十五年第二
      十一次刑事庭會議決議參照。從而：1.新修正刑法第三十
      條規定：「幫助他人實行犯罪行為者，為幫助犯。雖他人
      不知幫助之情者，亦同（第一項）。幫助犯之處罰，得按
      正犯之刑減輕之（第二項）。」，與修正前刑法第三十條
      ：「幫助他人犯罪者，為從犯。雖他人不知幫助之情者，
      亦同（第一項）。從犯之處罰，得按正犯之刑減輕之（第
      二項）。」之規定相比較，雖法條文字上有所修正，然上
      開條文之修正，對被告而言無有利、不利之情形，是無新
      舊法比較之問題，自應逕行適用裁判時之新法。2.又九十
      五年六月十四日刑法施行法增訂第一條之一規定（於同年
      七月一日施行）：「中華民國九十四年一月七日刑法修正
      施行後，刑法分則編所定罰金之貨幣單位為新臺幣。九十
      四年一月七日刑法修正時，刑法分則編未修正之條文定有
      罰金者，自九十四年一月七日刑法修正施行後，就其所定
      數額提高為三十倍。但七十二年六月二十六日至九十四年
      一月七日新增或修正之條文，就其所定數額提高為三倍」
      ，又刑法第三百三十九條第一項並未於七十二年六月二十
      六日後有所修正，比較修正後刑法施行法第一條之一與罰
      金罰鍰提高標準條例第一條規定，就刑法第三百三十九條
      第一項之罰金刑所規定之最高額度均屬相同，並非刑罰法
      令之變更，無刑法第二條第一項比較新舊法之適用，應逕
      行適用裁判時之刑法施行法第一條之一第一項、第二項前
      段規定。
（二）按刑法上之幫助犯，係對於犯罪與正犯有共同之認識，而
      以幫助之意思，對於正犯資以助力，而未參與實施犯罪之
      行為者而言（最高法院八十八年度臺上字第一二七０號判
      決要旨參照）。被告並未與遂行詐欺行為之人有犯意聯絡
      與行為分擔，而係基於幫助之犯意，提供前揭帳戶之存摺
      、金融卡及密碼與真實姓名年籍不詳之成年女子用以詐欺
      告訴人，使告訴人陷於錯誤，而匯款至被告所提供之帳戶
      內，再由為詐騙行為之人提領花用，故核被告所為，係犯
      刑法第三十條第一項、第三百三十九條第一項幫助詐欺取
      財罪。被告係基於幫助之犯意而為本件犯行，其提供帳戶
      資料予詐騙份子，對告訴人財產損害之造成，較諸具犯罪
      支配力之正犯有明顯之差異，爰依刑法第三十條第二項之
      規定，按正犯之刑減輕之。爰審酌被告在此不法份子犯案
      猖獗，利用帳戶掩飾、隱匿詐財贓款之事迭有所聞之際，
      竟仍提供銀行帳戶供他人從事詐財行為，增加被害人事後
      追索、尋求救濟之困難，並使犯罪之追查趨於複雜，所為
      危害社會正常交易安全，且於犯後猶不知悔改，飾詞卸責
      ，毫無悔意，犯後態度不佳，兼衡被告之犯罪手段、智識
      程度等一切情狀，量處如主文所示之刑。又被告犯本案之
      時間係九十五年六月間，在九十六年四月二十四日以前，
      合於中華民國九十六年罪犯減刑條例第二條第一項第三款
      規定，應減其宣告刑二分之一。再關於易科罰金之折算標
      準，修正前之刑法第四十一條第一項前段規定：「犯最重
      本刑為五年以下有期徒刑以下之刑之罪，而受六個月以下
      有期徒刑或拘役之宣告，因身體、教育、職業、家庭之關
      係或其他正當事由，執行顯有困難者，得以一元以上三元
      以下折算一日，易科罰金。」，再依據修正前罰金罰鍰提
      高標準條例第二條：「依刑法第四十一條易科罰金或第四
      十二條第二項易服勞役者，均就其原定數額提高為一百倍
      折算一日；法律所定罰金數額未依本條例提高倍數，或其
      處罰法條無罰金刑之規定者，亦同。」之規定，被告行為
      時之易科罰金折算標準，應以銀元一百元以上三百元以下
      折算一日，經折算為新臺幣後，應以新臺幣三百元以上九
      百元以下折算一日。惟九十五年七月一日施行之刑法第四
      十一條第一項前段規定修正為：「犯最重本刑為五年以下
      有期徒刑以下之刑之罪，而受六個月以下有期徒刑或拘役
      之宣告者，得以新臺幣一千元、二千元或三千元折算一日
      ，易科罰金。」，另九十五年七月一日生效施行之罰金罰
      鍰提高標準條例則刪除原本第二條之規定。是以比較新舊
      法結果，自以舊法所定之易科罰金折算標準有利於被告，
      故應適用修正前刑法第四十一條第一項前段、修正前罰金
      罰鍰提高標準條例第二條規定，就本案所宣告之刑、減刑
      後之刑均諭知易科罰金之折算標準。
據上論斷，應依刑事訴訟法第二百九十九條第一項前段，刑法第
二條第一項前段、第三十條、第三百三十九條第一項、修正前刑
法第四十一條第一項前段，刑法施行法第一條之一第一項、第二
項前段，修正前罰金罰鍰提高標準條例第二條，現行法規所定貨
幣單位折算新臺幣條例第二條，中華民國九十六年罪犯減刑條例
第二條第一項第三款、第七條，判決如主文。
本案經檢察官王鑫健到庭執行職務。
中　　華　　民　　國　　96　　年　　7 　　月　　18　　日
        　　　　　　刑事第一庭　審判長法  官  陳興邦
                                      法  官  蘇嘉豐
                                      法  官  劉素如
上正本證明與原本無異。
如不服本判決，應於判決送達後10日內向本院提出上訴狀 (應抄
附繕本)。
                                      書記官  陳育君
中　　華　　民　　國　　96　　年　　7 　　月　　18　　日
附錄本案論罪科刑法條：
中華民國刑法第339條
意圖為自己或第三人不法之所有，以詐術使人將本人或第三人之
物交付者，處5 年以下有期徒刑、拘役或科或併科1 千元以下罰
金。
以前項方法得財產上不法之利益或使第三人得之者，亦同。
前二項之未遂犯罰之。
